ACORDAO-COMPLETO-2483333

ACÓRDÃO 1373/2021 ATA 20/2021 - PLENÁRIO

VISTOS, relatados e discutidos estes autos de prestação de contas que nesta fase cuida de embargos de declaração opostos pela Fundação de Previdência Complementar do Servidor Público Federal do Poder Executivo - Funpresp-Exe, em face do Acórdão 1036/2021-TCU-Plenário, que julgou regulares com ressalva a prestação de contas do exercício de 2018 dos gestores da referida Fundação, bem como determinou a observância do teto remuneratório constitucional previsto no art. 37, inciso XI, da CF/1988;
ACORDAM os ministros do Tribunal de Contas da União, reunidos em Sessão do Plenário, ante as razões expostas pelo relator, em:
9.1. conhecer dos embargos, com fulcro nos arts. 32, inciso II, e 34 da Lei 8.443/1992, c/c art. 287 do Regimento Interno, para, no mérito, rejeitá-los;
9.2. notificar a embargante da presente decisão.

Embargos de declaração opostos em face de acórdão que julgou regulares com ressalva a prestação de contas do exercício de 2018 dos gestores da Fundação de Previdência Complementar do Servidor Público Federal do Poder Executivo - Funpresp-Exe, bem como determinou a observância do teto remuneratório constitucional previsto no art. 37, inciso XI, da CF/1988.

Fundação de Previdência Complementar do Servidor Público Federal do Poder Executivo.

3. Interessados/Responsáveis/Recorrentes:
3.1. Responsáveis: André Nunes (XXX.311.689-XX); Arnaldo Barbosa de Lima Junior (XXX.512.311-XX); Augusto Akira Chiba (XXX.375.348-XX); Cicero Rafael Barros Dias (XXX.731.263-XX); Cleiton dos Santos Araujo (XXX.631.201-XX); Daniel Pulino (XXX.837.128-XX); Gustavo Campos Ottoni (XXX.544.601-XX); Ivan Jorge Bechara Filho (XXX.303.038-XX); Joaquim Ignacio Alves de Vasconcellos e Lima (XXX.122.956-XX); Jose Henrique de Oliveira Varanda (XXX.640.771-XX); Jose Pinheiro de Miranda (XXX.029.698-XX); Manuel Augusto Alves Silva (XXX.887.241-XX); Marcelo de Siqueira Freitas (XXX.055.601-XX); Marilene Ferrari Lucas Alves Filha (XXX.308.794-XX); Patrícia Vieira da Costa (XXX.796.768-XX); Ricardo Pena Pinheiro (XXX.884.046-XX); Roberto Machado Trindade (XXX.533.531-XX); Thiago Feran Freitas Araujo (XXX.058.891-XX); Tiago Nunes de Freitas Dahdah (XXX.755.521-XX)
3.2. Recorrente: Fundação de Previdência Complementar do Servidor Público Federal do Poder Executivo - Funpresp-Exe (17.312.597/0001-02).

13.1. Ministros presentes: Ana Arraes (Presidente), Benjamin Zymler, Aroldo Cedraz, Bruno Dantas, Vital do Rêgo (Relator) e Jorge Oliveira.
13.2. Ministros-Substitutos convocados: Marcos Bemquerer Costa, André Luís de Carvalho e Weder de Oliveira.

ACORDAO-COMPLETO-2539962

Acórdão de Relação 1683/2022 - Plenário

Acórdão de Relação

VITAL DO RÊGO

Ministro Vital do Rêgo.

Em apreciação, embargos de declaração opostos pela Fundação de Previdência Complementar do Servidor Público Federal do Poder Executivo - Funpresp-Exe (peça 87) , em face do Acórdão 1036/2021-TCU-Plenário (peça 44) , que julgou regulares com ressalva a prestação de contas do exercício de 2018 dos gestores da referida Fundação, bem como determinou a observância do teto remuneratório constitucional previsto no art. 37, inciso XI, da CF/1988.
A determinação em foco decorreu de constatação de que a Funpresp-Exe estava promovendo pagamento em desacordo com o teto constitucional para servidores ocupantes de cargos em comissão/funções de confiança cedidos por órgãos e entidades públicas à referida Fundação, bem como de empregados contratados diretamente por ela.
Alega a embargante a ocorrência de omissão na decisão adversada em razão do não acolhimento da proposta da unidade técnica acerca da fixação de período de transição, com base no art. 23 da LINDB, para que a Funpresp-Exe passe a observar o teto remuneratório constitucional.
Esclarece que o Conselho Deliberativo da Funpresp-Exe, com vistas a dar cumprimento à determinação do TCU exarada no Acórdão 1036/2021-TCU-Plenário, aprovou as Resoluções 416/2021, 417/2021 e 418/2021.
Apresenta a esta Corte duas dúvidas em relação à determinação supra, notadamente, se ela alcança: i) a remuneração variável a ser paga a partir de 28/6/2021; ii) os honorários devidos aos membros dos Conselhos Deliberativo e Fiscal da Funpresp-Exe. 
A respeito de tais dúvidas, informa ainda que as Resoluções 417/2021 e 418/2021 determinam a aplicação cautelar da determinação do TCU, enquanto não decididos os presentes embargos, para os casos de pagamento de remuneração variável (Resolução 417/2021) e de honorários (Resolução 418/2021) .
Em adição, aponta as dificuldades que a Funpresp-exe deverá enfrentar para dar cumprimento à determinação do TCU caso não seja fixado período de transição de 180 dias, conforme sugerido pela unidade técnica. São elas:
observância a direitos constituídos no ano de 2020, com efeitos financeiros em 2021, no âmbito do Programa de Participação de Resultados (PPR) dos diretores e gestores da Funpresp-Exe, instituído pela Resolução 232/2018, do Conselho Deliberativo, com vigência a partir de janeiro de 2019, de caráter anual, a ser pago mediante alcance de metas e resultados previamente acordados; esclarece que o pagamento de remuneração variável encontra amparo no art. 7º, inciso XI, da CF/1988, regulamentado pela Lei 10.101/2000, no art. 5º, § 8º, da Lei 12.618/2012 e no art. 10, § 1º, do Estatuto do Funpresp-Exe vigente à época de instituição do PPR, e que, uma vez instituído, gera obrigação por parte do empregador, representando direito adquirido para os beneficiários, além de consubstanciar uma situação jurídica consumada e obrigacional do ano anterior (obrigação assumida em 2020 a ser paga em outubro de 2021) ; entende que ao TCU cabe a modulação dos efeitos do Acórdão 1036/2021-TCU-Plenário, de modo que seja garantido o pagamento do PPR em outubro de 2021, referente ao ano de 2020, em sua integralidade;
necessidade de readequação da política salarial, com a redução da remuneração de diversos cargos de gestão da Funpresp-Exe, na medida em que 34% desses cargos são ocupados por servidores públicos cedidos, o que poderá aumentar a quantidade de processos seletivos para a substituição dos atuais ocupantes desses cargos que eventualmente optem por retornar aos seus quadros de origem;
Com relação aos honorários pagos aos conselheiros, nos moldes do art. 5º, § 9º, da Lei 12.618/2012, dada sua natureza jurídica distinta da remuneração percebida pelo exercício do cargo efetivo e eventual cargo comissionado, entende não caber a realização do somatório dos honorários com a remuneração recebida no órgão de origem, nos termos do que teria sido determinado pelo Acórdão 1036/2021-TCU-Plenário, razão pela qual solicita o pronunciamento desta Corte a respeito.
Por fim, requer o provimento dos presentes embargos para que seja sanada a omissão relativa aos efeitos práticos da decisão embargada, de sorte que seja esclarecida se ela alcança as verbas pagas a título de PPR, bem como os honorários devidos aos conselheiros. 
Caso entenda que esses valores devam se submeter ao teto, em pedido alternativo, requer que seja estabelecido lapso temporal razoável de 180 dias, ou seja, até o dia 05 de novembro de 2021, para somente cumprir com suas obrigações trabalhistas relativas a períodos aquisitivos anteriores e adoção das medidas administrativas cabíveis de reorganização e estruturação de novo modelo de remuneração e seleção de dirigentes da Funpresp-Exe.
É o relatório.

Carina Bellini Cancella (OAB/SP 233.281), Luis Justiniano Haiek Fernandes (OAB/SP 119.324), e outros.

Não atuou.

PRESTAÇÃO DE CONTAS. EXERCÍCIO 2018. FUNPRESP-EXE. REGULARES COM RESSALVA. DETERMINAÇÃO PARA A OBSERVÂNCIA DO TETO REMUNERATÓRIO A QUE SE REFERE O ART. 37, INCISO XI, DA CF/1988. EMBARGOS DE DECLARAÇÃO. ALEGAÇÃO DE OMISSÃO. APRESENTAÇÃO DE DÚVIDAS QUANTO À EXECUÇÃO DA DETERMINAÇÃO. CONHECIMENTO. INEXISTÊNCIA DE OMISSÃO. ESCLARECIMENTOS À EMBARGANTE. REJEIÇÃO DOS EMBARGOS. NOTIFICAÇÃO.

PRESTAÇÃO DE CONTAS (PC)

não atuou.

Em apreciação, embargos de declaração opostos pela Fundação de Previdência Complementar do Servidor Público Federal do Poder Executivo - Funpresp-Exe (peça 87) , em face do Acórdão 1036/2021-TCU-Plenário (peça 44) , que julgou regulares com ressalva a prestação de contas do exercício de 2018 dos gestores da referida Fundação, bem como determinou a observância do teto remuneratório constitucional previsto no art. 37, inciso XI, da CF/1988.
A determinação em foco decorreu de constatação de que a Funpresp-Exe estava promovendo pagamento em desacordo com o teto constitucional para servidores ocupantes de cargos em comissão/funções de confiança cedidos por órgãos e entidades públicas à referida Fundação, bem como de empregados contratados diretamente por ela.
Alega a embargante a ocorrência de omissão na decisão adversada em razão do não acolhimento da proposta da unidade técnica acerca da fixação de período de transição, com base no art. 23 da LINDB, para que a Funpresp-Exe passe a observar o teto remuneratório constitucional.
Esclarece que o Conselho Deliberativo da Funpresp-Exe, com vistas a dar cumprimento à determinação do TCU exarada no Acórdão 1036/2021-TCU-Plenário, aprovou as Resoluções 416/2021, 417/2021 e 418/2021.
Apresenta a esta Corte duas dúvidas em relação à determinação supra, notadamente, se ela alcança: i) a remuneração variável a ser paga a partir de 28/6/2021; ii) os honorários devidos aos membros dos Conselhos Deliberativo e Fiscal da Funpresp-Exe. 
A respeito de tais dúvidas, informa ainda que as Resoluções 417/2021 e 418/2021 determinam a aplicação cautelar da determinação do TCU, enquanto não decididos os presentes embargos, para os casos de pagamento de remuneração variável (Resolução 417/2021) e de honorários (Resolução 418/2021) .
Em adição, aponta as dificuldades que a Funpresp-exe deverá enfrentar para dar cumprimento à determinação do TCU caso não seja fixado período de transição de 180 dias, conforme sugerido pela unidade técnica. São elas:
observância a direitos constituídos no ano de 2020, com efeitos financeiros em 2021, no âmbito do Programa de Participação de Resultados (PPR) dos diretores e gestores da Funpresp-Exe, instituído pela Resolução 232/2018, do Conselho Deliberativo, com vigência a partir de janeiro de 2019, de caráter anual, a ser pago mediante alcance de metas e resultados previamente acordados; esclarece que o pagamento de remuneração variável encontra amparo no art. 7º, inciso XI, da CF/1988, regulamentado pela Lei 10.101/2000, no art. 5º, § 8º, da Lei 12.618/2012 e no art. 10, § 1º, do Estatuto do Funpresp-Exe vigente à época de instituição do PPR, e que, uma vez instituído, gera obrigação por parte do empregador, representando direito adquirido para os beneficiários, além de consubstanciar uma situação jurídica consumada e obrigacional do ano anterior (obrigação assumida em 2020 a ser paga em outubro de 2021) ; entende que ao TCU cabe a modulação dos efeitos do Acórdão 1036/2021-TCU-Plenário, de modo que seja garantido o pagamento do PPR em outubro de 2021, referente ao ano de 2020, em sua integralidade;
necessidade de readequação da política salarial, com a redução da remuneração de diversos cargos de gestão da Funpresp-Exe, na medida em que 34% desses cargos são ocupados por servidores públicos cedidos, o que poderá aumentar a quantidade de processos seletivos para a substituição dos atuais ocupantes desses cargos que eventualmente optem por retornar aos seus quadros de origem;
Com relação aos honorários pagos aos conselheiros, nos moldes do art. 5º, § 9º, da Lei 12.618/2012, dada sua natureza jurídica distinta da remuneração percebida pelo exercício do cargo efetivo e eventual cargo comissionado, entende não caber a realização do somatório dos honorários com a remuneração recebida no órgão de origem, nos termos do que teria sido determinado pelo Acórdão 1036/2021-TCU-Plenário, razão pela qual solicita o pronunciamento desta Corte a respeito.
Por fim, requer o provimento dos presentes embargos para que seja sanada a omissão relativa aos efeitos práticos da decisão embargada, de sorte que seja esclarecida se ela alcança as verbas pagas a título de PPR, bem como os honorários devidos aos conselheiros. 
Caso entenda que esses valores devam se submeter ao teto, em pedido alternativo, requer que seja estabelecido lapso temporal razoável de 180 dias, ou seja, até o dia 05 de novembro de 2021, para somente cumprir com suas obrigações trabalhistas relativas a períodos aquisitivos anteriores e adoção das medidas administrativas cabíveis de reorganização e estruturação de novo modelo de remuneração e seleção de dirigentes da Funpresp-Exe.
Feito esse breve resumo, passo a decidir.
Conheço dos presentes embargos por observarem os requisitos de admissão tratados nos arts. 32, inciso II, e 34, da Lei 8.443/1992, para, no mérito, pugnar por sua rejeição pelas razões que passo a expor, sem prejuízo de trazer os esclarecimentos que se seguem.
Inexiste a alegada omissão em razão do não acolhimento da proposta da unidade instrutiva para que fosse estabelecido período de transição de 180 dias para que a Funpresp-Exe passasse a respeitar o teto constitucional nos pagamentos de pessoal realizados.
Rememoro que, para fins de embargos de declaração, a omissão consiste na falta de pronunciamento acerca de algum ponto ou questão suscitado pelas partes, ou sobre o qual o julgador deveria ter se pronunciado de ofício.
Com relação à proposta da unidade técnica para a fixação de regime de transição, o voto condutor do Acórdão 1036/2021-TCU-Plenário (peça 45) foi claro ao entender por sua desnecessidade pelas razões ali expostas, conforme reproduzido a seguir:
 57.	Deixo de acolher a proposta da unidade instrutiva, abraçada pelo representante do MPTCU, para que, nos moldes do art. 23 da LINDB, seja estipulado regime de transição para a implantação da nova sistemática de abate teto para as remunerações paga pela Funpresp-Exe.
58.	Primeiro, porque esse tipo de determinação, de ajuste de remuneração, feita por esta Corte de Contas, tipicamente exercitada em processos de pessoal, não exige adaptações mais substanciais nos procedimentos internos para sua implementação e mitigação das consequências advindas a justificar o estabelecimento de um regime de transição.
59.	Segundo, pois, a justificativa para a implantação de um regime de transição, nos moldes do art. 23 da LINDB, funda-se na segurança jurídica dos administrados alcançados pela decisão do TCU, em especial os atuais gestores da Fundação que poderão ter suas remunerações reduzidas. 
60.	Nesse aspecto, para que o almejado critério da segurança jurídica seja observado, entendo que basta o estabelecimento do interregno temporal necessário para que a decisão desta Corte de Contas, no sentido de pleno respeito ao teto constitucional de remuneração, seja cumprida a partir da próxima gestão da Funprespe-Exe, que se inicia em julho próximo, conforme informação trazida pela unidade técnica.
Nesta oportunidade, a embargante traz ao conhecimento desta Corte de Contas novas informações que, à época da prolação da decisão embargada, não estavam disponíveis nos autos. São elas: pagamento de remuneração variável aos dirigentes da Funpresp-Exe e pagamento de honorários aos seus conselheiros.
Na sequência, busca orientações de como proceder ao cumprimento da determinação de observância ao teto remuneratório, diante de tais verbas salariais que, ao que parece, possui elevado potencial de suplantar o referido teto quando computadas de forma conjunta com a remuneração ordinária recebida da Funpresp-Exe e do órgão ou entidade de origem.
Com relação ao processamento de embargos de declaração, tenho me manifestado no sentido de que o seu juízo de cognição é de via estreita e tem por finalidade, nos termos do Código de Processo Civil, precipuamente, desfazer obscuridades, a afastar contradições, a suprir omissões e/ou a corrigir erros materiais que eventualmente se registrem no acórdão proferido pelo Tribunal. 
A via recursal eleita não se presta a buscar esclarecimento acerca do alcance da decisão embargada, notadamente para intentar o pronunciamento desta Corte em relação a questões que não foram postas a julgamento, pois a parte dispositiva da decisão deve sempre ser interpretada a luz de seus fundamentos tratados no voto que a ela conduziu.
A despeito de tais considerações e apenas a título de poder contribuir para fortalecer a regularidade da gestão da Funpresp-Exe, em consonância com a missão desta Corte de Contas de "aprimorar a administração pública em benefício da sociedade por meio do controle externo", trago breves considerações acerca das dúvidas levantadas.
Eis o exato teor da determinação que integra o item 9.2 da decisão embargada: 
9.2. determinar à Funpresp-Exe, com fundamento no art. 208, § 2º, do RI/TCU e art. 4º, inciso I, da Resolução-TCU 315/2020, que, imediatamente após findo o mandato dos atuais diretores, em 28/6/2021, passe a observar o disposto no art. 13 do Decreto 9.144/2017 e exclua do cálculo do teto remuneratório constitucional, para fins de pagamento de pessoal, apenas as verbas taxativamente ali elencadas, computando todas as outras, de forma cumulativa e em conjunto, para fins dessa apuração, em atenção ao comando do art. 5º, § 8º, da Lei 12.618/2012, para fins de cumprimento do art. 37, inciso XI, da CF/1988; (grifos não presentes no original) 
Uma simples leitura do comando exarado deixa claro que estão fora do cálculo do teto, para fins de pagamento de pessoal, apenas as parcelas expressamente mencionadas no art. 13 do Decreto 9.144/2017, entre elas, aquelas de caráter indenizatório. 
Ora, nem a remuneração variável, nem os honorários devidos aos conselheiros são de matiz indenizatória. Mais que isso, integram a expressão "outra espécie remuneratória" a compor a remuneração para fins de submissão ao teto constitucional previsto no art. 37, inciso XI, da CF/1988.
Reforça o entendimento de que se cuida de verbas a integrar a remuneração percebida pelo funcionário e, assim, afastar o caráter indenizatório que poderia excluí-las do abate teto, o fato de que sobre ambas as parcelas incide imposto de renda, nos termos da legislação aplicável - Leis 12.832/2013 e 7.713/1988. 
Especificamente em relação a verba salarial recebida a título de honorários, o Supremo Tribunal Federal - STF, quando da apreciação da ADI 6.053, que tratou da percepção desse tipo de verba por advogados públicos, assim decidiu:
Em relação à observância do teto remuneratório constitucional, previsto no artigo 37, XI, da Constituição Federal, pouco importa a discussão sobre a natureza jurídica da verba honorária sucumbencial, detalhada pela Advocacia-Geral da União, mas sim o fato de serem percebidas pelos advogados públicos como parcela remuneratória salarial e, consequentemente, estarem sujeitas ao limitador previsto constitucionalmente.
Com relação ao argumento de que existiria direito adquirido ao recebimento desses valores mesmo que em patamar acima do teto remuneratório constitucional, há que se registrar que é uníssona a jurisprudência desta Corte no sentido de que não existe direito adquirido em face de ato ilegal, consoante decidido nos Acórdão 3711/2021-TCU-Segunda Câmara, 2.144/2021-TCU-2ª Câmara, 13.939/2020-TCU-2ª Câmara, 10.900/2020-TCU-2ª Câmara, entre tantos.
Esse mesmo entendimento encontra respaldo no âmbito do Poder Judiciário, conforme se observa da ementa do julgamento proferido pelo Tribunal Regional Federal da 1ª Região - TRF-1, quando da apreciação da Apelação Cível: AC 50143 MG 2000.01.00.050143-7:
CONSTITUCIONAL - ADMINISTRATIVO - ANUÊNIOS: BASE DE CÁLCULO: VENCIMENTO BÁSICO DO CARGO EFETIVO (ART. 40 E ART. 67 DA LEI Nº 8 112/90 E LEI Nº 9 527/97; SÚMULA Nº 31/TRF1) - INEXISTÊNCIA DE DIREITO ADQUIRIDO A ATO ILEGAL - APELAÇÃO NÃO PROVIDA.
1. 	(...) 
3. 	Não há "direito adquirido" a ato, ou a seus efeitos, praticado "contra legem", por isso que a Administração pode, a qualquer tempo, rever seus atos quando eivados de nulidade (SÚMULA 473/STF) . (grifo não presente no original) 
No mesmo sentido, transcrevo parte da ementa do que restou decidido no âmbito do Superior Tribunal de Justiça - STJ, quando da apreciação do Recurso Ordinário em Mandado de Segurança: RMS 0711067 - 56.2017.8.07.0000 DF 2018/0119140-3:
5. É firme a jurisprudência do Supremo Tribunal Federal na direção de que a garantia do direito adquirido não serve à continuação de pagamentos feitos em desconformidade com a lei e "tampouco se pode falar em desrespeito ao princípio da irredutibilidade de vencimentos quando se determina a correção de ilegalidades na composição de proventos de aposentadoria de servidores públicos" (MS 27.580 AgR/DF, Relator Min. Dias Toffoli, Primeira Turma, DJe 7.10.2013) . (grifo não presente no original) 
De qualquer forma, cabe o registro de que a determinação desta Corte de Contas em evidência não impede o pagamento de parcela salarial variável, atrelada a alcance de resultados, nem de honorários aos conselheiros da Funpresp-Exe, visto que não questiona sua legalidade, mas vincula os pagamentos de pessoal à observância ao teto constitucional.
Por fim, deixo de trazer comentários adicionais quanto à eventual dificuldade em promover processos seletivos com vistas a escolha do corpo gerencial da entidade, em razão de se tratar de assunto interna corporis, cuja solução ultrapassa as atribuições desta Corte de Contas.
Com essas considerações, VOTO para que o Tribunal aprove a minuta de Acórdão que ora submeto à consideração deste Colegiado.
TCU, Sala das Sessões, em 9 de junho de 2021.
Ministro VITAL DO RÊGO 
Relator